【裁判字號】    97,重訴,347
【裁判日期】    971229
【裁判案由】    返還不當得利等
【裁判全文】
臺灣臺北地方法院民事判決             97年度重訴字第347號
原      告  甲○○
訴訟代理人  任順律師
            萬建樺律師
被      告  乙○○
訴訟代理人  劉敏卿律師
上列當事人間請求返還不當得利等事件，本院於民國九十七年十
二月八日辯論終結，判決如下：
    主    文
確認被告就其持有、原告所簽發、發票日為民國八十九年十月二
十四日、到期日為民國八十九年十月二十六日、面額新臺幣伍佰
貳拾萬元、受款人為被告、票據號碼二八三四０二號之本票，在
新臺幣陸拾柒萬玖仟壹佰肆拾伍元範圍內之本票債權不存在。
被告應給付原告新臺幣伍佰玖拾萬捌仟柒佰捌拾柒元，及其中新
臺幣佰壹拾陸萬捌仟柒佰捌拾柒元自民國九十一年七月二十四
日起，其餘新臺幣貳佰柒拾肆萬元自民國九十七年八月一日起，
均至清償日止，按週年利率百分之五計算之利息。
訴訟費用除減縮部分外，均由被告負擔。
本判決第二項於原告以新臺幣壹佰玖拾陸萬玖仟陸佰元為被告供
擔保後，假執行。但被告如以新臺幣伍佰玖拾萬捌仟捌佰元為原
告預供擔保，得免為假執行。
    事實及理由
甲、程序方面：
一、按訴狀送達後，原告不得將原訴變更或追加他訴。但有下列
    各款情形之一者，不在此限：(一)被告同意者；(二)請求之基礎
    事實同一者；(三)擴張或減縮應受判決事項之聲明者；(四)因情
    事變更而以他項聲明代最初之聲明者；(七)不甚礙被告之防禦
    及訴訟之終結者；被告於訴之變更或追加無異議，而為本案
    之言詞辯論者，視為同意變更或追加，民事訴訟法第二百五
    十五條第一項第一、二、三、四、七款、第二項定有明文。
（一）本件原告於民國九十七年七月九日更正起訴狀訴之聲明第
      二項請求之利息至清償日止，並更正聲明第三項假執行之
      聲請為就訴之聲明第二項部分為請求，上述變更請求之基
      礎事實同一、僅係減縮應受判決事項之聲明、無礙被告之
      防禦及訴訟之終結，且經被告無異議為本案之言詞辯論，
      於法自無不合。
（二）原告於九十七年八月一日具狀變更訴之聲明第二項為「被
      告應給付原告新臺幣（下同）五百九十萬八千七百八十七
      元，及自九十一年七月二十四日起按週年利率百分之五計
      算之利息」，並變更聲明第三項為「願供擔保請准宣告假
      執行」，原告是次變更非唯請求之基礎事實同一（本件本
      票所擔保之債務已經清償，被告猶執該本票准予強制執行
      之裁定重複取償）、僅係擴張應受判決事項之聲明、且係
      因情事變更（被告於訴訟進行中持續因強制執行獲償、消
      滅本票債權）、不甚礙被告之防禦及訴訟之終結，且經被
      告同意，於法仍無不合。
（三）原告於九十七年八月六日復更正前開擴張後訴之聲明第二
      項請求之利息至清償日止，並更正聲明第三項假執行之聲
      請為就訴之聲明第二項部分為請求，上述變更請求之基礎
      事實同一、僅係減縮應受判決事項之聲明、無礙被告之防
      禦及訴訟之終結，且經被告表示同意，亦無不合。
（四）原告再於九十七年十月十三日言詞辯論期日當庭具狀變更
      訴之聲明為「I確認被告就其持有、原告所簽發、發票日
      為八十九年十月二十四日、到期日為八十九年十月二十六
      日、面額五百二十萬元、受款人為被告、票據號碼二八三
      四０二號本票，在六十七萬九千一百四十五元範圍內之本
      票債權不存在。II被告應給付原告五百九十萬八千七百八
      十七元，及其中三百一十六萬八千七百八十七元自九十一
      年七月二十四日起，其餘二百七十四萬元自九十七年八月
      一日起，均至清償日止，按週年利率百分之五計算之利息
      。III就訴之聲明第二項願供擔保請准宣告假執行」，原告
      此次變更非唯請求之基礎事實同一（本件本票所擔保之債
      務已經清償，被告猶執該本票准予強制執行之裁定重複取
      償）、僅係擴張或減縮應受判決事項之聲明、不甚礙被告
      之防禦及訴訟之終結，且經被告同意，於法均無不合，本
      院爰就變更後之聲明為裁判。
二、次按原告之訴，有下列各款情形之一者，法院應以裁定駁回
    之。但其情形可以補正者，審判長應定期間先命補正：(七)起
    訴違背第二百五十三條、第二百六十三條第二項之規定，或
    其訴訟標的為確定判決之效力所及者；除別有規定外，確定
    之終局判決就經裁判之訴訟標的，有既判力，民事訴訟法第
    二百四十九條第一項第七款、第四百條第一項固亦有明文規
    定。
（一）本件原告曾於九十五年八月二日基於與本件訴訟相同之事
      實（其為擔保鼎鴻興業股份有限公司對中郁實業有限公司
      工程款債務之履行，曾於八十九年十月二十四日簽發面額
      五百二十萬元、票據號碼二八三四０二號之本票一紙交付
      被告，但鼎鴻興業股份有限公司對中郁實業有限公司工程
      款債務已經清償完畢，被告仍執該本票准予強制執行之裁
      定執行原告之財產），依民法第九十二條、第一百七十九
      條、第一百八十四條規定請求「I被告將坐落新竹縣新豐
      鄉○○段第四四二、第四四二之一地號土地、應有部分十
      六分之一移轉登記予原告；II被告應給付原告六百一十六
      萬三千八百五十二元，及自九十五年十月二十三日起至清
      償日止，按週年利率百分之五計算之利息」，經本院駁回
      其訴，原告上訴，再經臺灣高等法院駁回上訴而確定，此
      經本院職權查證屬實，有本院九十五年度訴字第八七四九
      號、臺灣高等法院九十六年度重上字第一一六號返還不當
      得利等事件卷宗在卷可考。
（二）然原告前揭訴訟其中「被告應將坐落新竹縣新豐鄉○○段
      第四四二、第四四二之一地號土地、應有部分十六分之一
      移轉登記予原告」之請求內容為不動產所有權移轉登記，
      與本件之請求內容為金錢給付已有不同，至「被告應給付
      原告六百一十六萬三千八百五十二元，及自九十五年十月
      二十三日起至清償日止，按週年利率百分之五計算之利息
      」則係就被告承受土地後，土地嗣經徵收而收取之土地補
      償費為請求，亦與原告本件請求為被告承受土地據以抵償
      之債務數額以及重複受償之債務數額迥異，是本件原告之
      請求尚無為確定判決之效力所及者，合先敘明。
三、至被告另稱依最高法院七十年十一月二十四日七十年度第二
    十四次民事庭會議決議，非訟事件之強制執行名義成立後，
    如經債務人提起確認該債權不存在之訴而獲勝訴確定時，應
    認原執行名義之執行力已可確定不存在，若已執行完畢，債
    務人得依不當得利規定請求返還因執行所得之利益，故原告
    於確認本票債權不存在訴訟勝訴確定前，不得片面主張被告
    應返還不當得利，原告起訴請求被告返還不當得利部分，於
    法不合云云，與最高法院上開會議決議意旨相悖，蓋最高法
    院上述決議旨在說明非訟事件之強制執行名義成立後，債務
    人得提起確認該債權不存在之訴以資救濟，如已執行完畢，
    因債權業因清償而消滅，確認之訴已無權利保護必要（確認
    利益），債務人得改依不當得利規定請求以資救濟，此觀最
    高法院八十四年度台上字第一二四三號判決「債權人以准許
    拍賣抵押物之裁定為執行名義，聲請強制執行而受金錢之支
    付者，倘其債權確不存在，債務人非不得逕依不當得利之規
    定，請求其返還因執行所得之利益，難謂債務人須先提起確
    認債權不存在之訴而獲得勝訴判決確定後，始得依不當得利
    之規定請求債權人返還因執行所得之利益」意旨所載即明，
    是本件原告就本票債權尚未因執行清償部分起訴請求確認債
    權不存在，就已執行完畢、被告業已取償部分併依民法第一
    百七十九條請求返還受償之數額，並無不合。
乙、實體方面：
一、原告部分
（一）聲明：
    １確認被告就其持有、原告所簽發、發票日為八十九年十月
      二十四日、到期日為八十九年十月二十六日、面額五百二
      十萬元、受款人為被告、票據號碼二八三四０二號本票，
      在六十七萬九千一百四十五元範圍內之本票債權不存在。
    ２被告應給付原告五百九十萬八千七百八十七元，及其中三
      百一十六萬八千七百八十七元自九十一年七月二十四日起
      ，其餘二百七十四萬元自九十七年八月一日起，均至清償
      日止，按週年利率百分之五計算之利息。
    ３就訴之聲明第二項願供擔保請准宣告假執行。
（二）原告起訴主張：
    １原告胞兄陳文武經營之鼎鴻興業股份有限公司（以下簡稱
      鼎鴻興業公司）曾承攬訴外人鴻資建設開發股份有限公司
      （以下簡稱鴻資建設開發公司）之「贏翼場辦大樓空調工
      程」，並將該工程轉包被告所經營之中郁實業有限公司（
      以下簡稱中郁實業公司）施作；民國八十九年十月二十四
      日被告前往原告位在臺北市○○○路○段住處，聲稱鼎鴻
      興業公司就轉包予中郁實業公司施作之上開工程積欠中郁
      實業公司工程款，要求原告代為處理，原告乃簽發發票日
      為八十九年十月二十四日、到期日為八十九年十月二十六
      日、受款人為被告、面額五百二十萬元、票據號碼二八三
      四０二號、免除作成拒絕證書之本票一紙交付被告，以為
      鼎鴻興業公司工程款債務履行之擔保。
    ２八十九年十一月十日被告即執上述本票向鈞院聲請就票面
      金額及自到期日起至清償日止，按週年利率百分之六計算
      之利息為准許強制執行之裁定，經鈞院以八十九年度票字
      第三八四０九號民事裁定准許，被告乃執該裁定為執行名
      義，向臺灣新竹地方法院聲請對原告之財產為強制執行，
      經臺灣新竹地方法院以八十九年度執字第七二０四號執行
      程序拍賣原告所有、坐落新竹縣新豐鄉○○段第四四二地
      號、面積四五五一三平方公尺、權利範圍十六分之一之土
      地，因無人應買，經被告以三百一十六萬八千七百八十七
      元對價承受（其中四萬九千六百五十五元抵償執行費用，
      其餘三百一十一萬九千一百三十二元抵償票款本金二百六
      十九萬二千五百九十元及八十九年十月二十六日起至九十
      一年三月八日止之利息四十二萬六千五百四十二元）。
      被告復以上開本票裁定為執行名義，於九十七年間扣押並
      收取原告提存之假扣押擔保金二百七十四萬元，執行名義
      即本票裁定未受償數額現僅餘本金六十七萬九千一百四十
      五元。
    ３然鼎鴻興業公司積欠中郁實業公司之工程款，早於九十年
      間由鼎鴻興業公司將對業主鴻資建設開發公司之工程款債
      權讓與中郁實業公司而清償消滅，鴻資建設開發公司亦已
      於九十年十一月二日與中郁實業公司辦理結算，扣除瑕疵
      修補費用後，付清剩餘之三百二十六萬一千八百六十七元
      工程款，鼎鴻興業公司對中郁實業公司之工程款債務已因
      清償而消滅，本件原告簽發本票所擔保之債務既已消滅，
      本票債務即不存在，被告猶執該本票對原告強制執行、重
      複受償，就受償數額自屬不當得利，並致原告受有損害，
      爰依民法第一百七十九條、第一百八十二條第二項規定請
      求被告如數返還，並支付其中三百一十六萬八千七百八十
      七元自分配期日即九十一年七月二十四日起，其餘二百七
      十四萬元自擴張請求日即九十七年八月一日起，均至清償
      日止，按週年利率百分之五計算之利息。
（三）對被告答辯之陳述：
    １依被告之答辯，可見鴻資建設開發公司不願與中郁實業公
      司另訂承攬契約，鴻資建設開發公司給付三百二十六萬一
      千八百六十七元工程款予中郁實業公司，係基於鼎鴻興業
      公司與鴻資建設開發公司間承攬契約及鼎鴻興業公司之債
      權讓與通知。
    ２鼎鴻興業公司與鴻資建設開發公司間承攬契約含稅總價為
      一億五千五百六十八萬一千零五十一元，分九期付款，鼎
      鴻興業公司業已領得一至七期款，尚餘第八期款二百四十
      七萬元、第九期款一百七十一萬零四百元，合計四百一十
      八萬零四百元（含稅四百三十八萬九千四百二十元）工程
      款未領。
      而鼎鴻興業公司與中郁實業公司間承攬契約含稅及變更追
      加總價為二千二百五十萬元，分六期付款，另保留總價百
      分之十之保固尾款，第一至五期中郁實業公司合計領得含
      稅工程款一千七百四十三萬二千五百元，因中郁實業公司
      施作之工程有瑕疵，鴻資建設開發公司不願給付第八期、
      第九期工程款四百一十八萬零四百元，鼎鴻興業公司亦無
      從給付中郁實業公司第五、六期工程款，鼎鴻興業公司遂
      將對鴻資建設開發公司之該二筆工程款債權讓與中郁實業
      公司，由中郁實業公司直接與鴻資建設開發公司辦理工程
      尾款結算，後經鴻資建設開發公司與中郁實業公司結算結
      果，扣除瑕疵款項九十一萬八千五百三十三元後，鴻資建
      設開發公司尚給付中郁實業公司三百二十六萬一千八百六
      十七元（含稅三百四十二萬四千九百六十元），鼎鴻興業
      公司對中郁實業公司之工程款債務確已經清償消滅。
    ３被告應就（原證八）申請書與事實不符一節負舉證之責。
      另原告於本件訴訟進行中方知悉被告與中郁實業公司間債
      權讓與情節，原告之清償自非不生效力。
（四）證據：提出（原證一）經濟部商業司公司基本資料查詢單
      、（原證三）臺灣臺北地方法院檢察署檢察官九十一年度
      偵字第一四六九五號不起訴處分書、（原證四）臺灣臺北
      地方法院八十九年度票字第三八四０九號民事裁定、（原
      證五）土地登記申請書、臺灣新竹地方法院不動產權利移
      轉證書、（原證六）土地登記謄本、（原證七）臺北法院
      郵局服務台第三０四號存證信函、（原證八）申請書、（
      原證九）臺灣新竹地方法院債權憑證、強制執行金額計算
      書分配表、（原證十）臺灣臺北地方法院九十五年度訴字
      第八七四九號民事判決、（原證十一、十二）臺灣高等法
      院九十六年度重上字第一一六號民事判決、民事裁定、（
      九十七年七月九日庭提）鼎鴻興業公司90.03.16通知函、
      （原證十三、十五）臺灣新竹地方法院民事執行處新院雲
      九七執舜字第二一四０號函、（原證十四）被告聲請狀、
      （原證十六）執行（調查）筆錄、（原證十七、十八、十
      九、二十）估驗計價單、工程款對帳明細表、請款單、統
      一發票、支票。
二、被告部分
（一）聲明：原告之訴駁回，如受不利益判決，願供擔保請准免
      為假執行。
（二）被告則以：
    １本件原告關於返還不當得利之請求部分，與鈞院九十五年
      度訴字第八七四九號事件原因事實均相同，有違民事訴訟
      法第四百條一事不再理原則。
      依最高法院七十年十一月二十四日七十年度第二十四次民
      事庭會議決議，原告於確認本票債權不存在訴訟勝訴確定
      前，不得片面主張被告應返還不當得利，原告起訴請求被
      告返還不當得利部分，於法不合。
    ２鼎鴻興業公司為原告及其胞兄陳文武所共同經營，因經營
      不善，於八十九年九月間積欠被告經營之中郁實業公司工
      程款五百二十餘萬元，鼎鴻興業公司雖保留百分之五工程
      尾款，簽發二紙發票日分別為八十九年十月二十一日、十
      一月二十一日、付款人均為萬泰商業銀行儲蓄部、面額分
      別為三百一十萬元、一百零五萬元、合計四百一十五萬元
      、票據號碼ＮＢ0000000、0000000號、受
      款人均為中郁實業公司之支票二紙交付中郁實業公司收執
      ，但經中郁實業公司屆期提示均退票未獲付款，陳文武並
      逃匿，八十九年十月二十二日被告受讓中郁實業公司對鼎
      鴻興業公司之工程款債權，於八十九年十月二十四日向原
      告催索，經雙方會算，確認鼎鴻興業公司積欠之款項為五
      百二十萬元，原告即簽發發票日為八十九年十月二十四日
      、到期日為八十九年十月二十六日、受款人為被告、面額
      五百二十萬元、票據號碼二八三四０二號、免除作成拒絕
      證書之本票一紙交付被告以擔保鼎鴻興業公司對中郁實業
      公司工程款債務之清償；【後改稱】該紙本票係為清償被
      告所受讓、鼎鴻興業公司積欠中郁實業公司之工程款債務
      。
    ３鼎鴻興業公司經營不善、負責人逃匿後，向訴外人鴻資建
      設開發公司承攬之工程即無法進行，鴻資建設開發公司為
      完成工程，乃委請中郁實業公司接續進行未竟工程，嗣九
      十年十一月間工程完成，確曾自鴻資建設開發公司領得工
      程款三百二十六萬一千八百六十七元（含稅三百四十二萬
      四千九百六十元），但是筆款項為中郁實業公司於鼎鴻興
      業公司退場後，到場施作、完成工程之報酬，與鼎鴻興業
      公司積欠中郁實業公司之工程款無涉，非無法律上原因取
      得；至（原證八）申請書係中郁實業公司與鴻資建設開發
      公司間並未簽立工程契約，中郁實業公司僅為鼎鴻興業公
      司下包，鴻資建設開發公司為會計帳目作業便利、表明該
      筆工程款為該公司原應支付予鼎鴻興業公司之工程款，避
      免紛爭，遂要求中郁實業公司填具，實則中郁實業公司與
      鼎鴻興業公司間並無就該工程款債權讓與情事，該申請書
      所示讓與之債權為何？數額若干？均不明確，鴻資建設開
      發公司於另案中亦曾具狀表示不知債權讓與情事，又鴻資
      建設開發公司係於九十年五月間即給付其中一百六十餘萬
      元工程款，同年十一月中旬中郁實業公司簽立（原證八）
      申請書後，復給付二百萬元，並非於如（原證八）申請書
      所載於九十年十一月中旬一次給付三百二十六萬餘元之工
      程款，中郁實業公司並均自行開立統一發票予鴻資建設開
      發公司，顯見中郁實業公司並未自鼎鴻興業公司受讓該工
      程款債權，自鴻資建設開發公司受領之工程款並非鼎鴻興
      業公司之工程款等語，資為抗辯。
（三）證據：提出統一發票、臺北市營業人銷售額與稅額申報書
      、債權讓與書、支票、鴻資建設開發公司設立登記事項卡
      、變更登記事項卡，並聲請訊問證人即鴻資建設開發公司
      工務經理丁○○及函鴻資建設開發公司詢付款予中郁實業
      公司經過。
三、原告主張之事實，業據提出經濟部商業司公司基本資料查詢
    單、臺灣臺北地方法院檢察署檢察官九十一年度偵字第一四
    六九五號不起訴處分書、本院八十九年度票字第三八四０九
    號民事裁定、土地登記申請書、臺灣新竹地方法院不動產權
    利移轉證書、土地登記謄本、臺北法院郵局服務台第三０四
    號存證信函、申請書、臺灣新竹地方法院債權憑證、強制執
    行金額計算書分配表、本院九十五年度訴字第八七四九號民
    事判決、臺灣高等法院九十六年度重上字第一一六號民事判
    決、民事裁定、鼎鴻興業公司90.03.16通知函、臺灣新竹地
    方法院民事執行處新院雲九七執舜字第二一四０號函、被告
    聲請狀、執行（調查）筆錄、估驗計價單、工程款對帳明細
    表、請款單、統一發票、支票為證，上開證據之真正，除鼎
    鴻興業公司90.03.16通知函曾否送達被告外，並經被告坦認
    無訛，應堪信為真實。
    被告所辯亦據提出統一發票、臺北市營業人銷售額與稅額申
    報書、債權讓與書、支票、鴻資建設開發公司設立登記事項
    卡、變更登記事項卡為憑，該等證據之真正，亦為原告所不
    爭執，亦堪信為真，但被告所辯均為原告否認。
四、茲分述如下：
（一）兩造不爭執之事實：
    １原告胞兄陳文武經營之鼎鴻興業公司曾承攬訴外人鴻資建
      設開發公司之「贏翼場辦大樓空調工程」，並將該工程轉
      包被告所經營之中郁實業公司施作，鼎鴻興業公司與鴻資
      建設開發公司間承攬契約含稅總價為一億五千五百六十八
      萬一千零五十一元，分九期付款，鼎鴻興業公司業已領得
      一至七期款，尚餘第八期款二百四十七萬元、第九期款一
      百七十一萬零四百元，合計四百一十八萬零四百元（含稅
      四百三十八萬九千四百二十元）工程款未領，而鼎鴻興業
      公司與中郁實業公司間承攬契約含稅及變更追加總價為二
      千二百五十萬元，分六期付款，另保留總價百分之十之保
      固尾款，第一至五期中郁實業公司合計領得含稅工程款一
      千七百四十三萬二千五百元。
    ２鼎鴻興業公司曾簽發二紙發票日分別為八十九年十月二十
      一日、十一月二十一日、付款人均為萬泰商業銀行儲蓄部
      、面額分別為三百一十萬元、一百零五萬元、合計四百一
      十五萬元、票據號碼ＮＢ0000000、000000
      0號、受款人均為中郁實業公司之支票二紙交付中郁實業
      公司收執，但經中郁實業公司屆期提示均退票未獲付款，
      經中郁實業公司於八十九年十月二十二日將債權讓與被告
      後，被告要求原告處理，原告乃簽發發票日為八十九年十
      月二十四日、到期日為八十九年十月二十六日、受款人為
      被告、面額五百二十萬元、票據號碼二八三四０二號、免
      除作成拒絕證書之本票一紙交付被告。
    ３八十九年十一月十日被告執上述本票向本院聲請就票面金
      額及自到期日起至清償日止，按週年利率百分之六計算之
      利息為准許強制執行之裁定，經本院以八十九年度票字第
      三八四０九號民事裁定准許，被告於八十九年十二月四日
      執該裁定為執行名義，向臺灣新竹地方法院聲請對原告之
      財產為強制執行，經臺灣新竹地方法院以八十九年度執字
      第七二０四號執行程序拍賣原告所有、坐落新竹縣新豐鄉
      ○○段第四四二地號、面積四五五一三平方公尺、權利範
      圍十六分之一之土地，因無人應買，經被告於九十一年三
      月八日以三百一十六萬八千七百八十七元對價承受（其中
      四萬九千六百五十五元抵償執行費用，其餘三百一十一萬
      九千一百三十二元抵償票款本金二百六十九萬二千五百九
      十元及八十九年十月二十六日起至九十一年三月八日止之
      利息四十二萬六千五百四十二元）。
    ４被告再於九十七年一月二十五日以上開本票裁定及臺灣新
      竹地方法院新院昭執舜七二０四字第三二八０一號債權憑
      證（即臺灣新竹地方法院以八十九年度執字第七二０四號
      執行程序受償不足部分）為執行名義，向臺灣新竹地方法
      院聲請對原告之財產為強制執行，經臺灣新竹地方法院以
      九十七年度執字第二一四０號執行程序扣押原告提存臺灣
      新竹地方法院提存所（九十五年度存字第七五三號、九十
      七年度存字第六三號）之提存物二百七十四萬元，並於九
      十七年三月二十二日核發執行命令准由被告收取，抵償結
      果執行名義即本票裁定未受償數額現餘本金六十七萬九千
      一百四十五元。
    ５中郁實業公司於九十年十一月二日簽立（原證八）之申請
      書，載稱：「本人前承攬鼎鴻興業公司向鴻資建設開發公
      司承作之贏翼廠辦大樓空調工程，嗣因鼎鴻興業公司財務
      不佳，而將其對鴻資建設開發公司之工程款肆佰壹拾捌萬
      零肆佰元讓與本人，並已通知鴻資建設開發公司在案。惟
      經本人與鴻資建設開發公司就實際施作工程計算應付之工
      程款並扣除瑕疵補正費用後，鴻資建設開發公司僅積欠鼎
      鴻興業公司佰貳拾陸萬壹仟捌佰陸拾柒元，為此本人除
      特請鴻資建設開發公司惠將鼎鴻興業公司應領佰貳拾陸
      萬壹仟捌佰陸拾柒元之工程款撥付予本人外，倘將來鼎鴻
      興業公司就上開空調工程款對鴻資建設開發公司有所主張
      時，一切責任均由本人負擔之。此致鴻資建設開發公司。
      立書人中郁實業公司乙○○。中華民國九十年十一月二日
      」，中郁實業公司並業自鴻資建設開發公司支領工程款三
      百二十六萬一千八百六十七元。
（二）按在票據上簽名者，依票上所載文義負責；本票發票發票
      人所負責任，與匯票承兌人同；執票人於匯票到期日前，
      得向付款人為承兌之提示；付款人於承兌後，應負付款之
      責；第二章第一節第二十五條第二項、第二十六條第一項
      及第二十八條，關於發票人之規定，於本票準用之；發票
      人得記載對於票據金額支付利息及其利率；利率未經載明
      時，定為年利六釐；利息自發票日起算，但有特約者，不
      在此限，票據法第五條第一項、第一百二十一條、第四十
      二條、第五十二條第一項、第一百二十四條、第二十八條
      定有明文。本件原告簽發發票日為八十九年十月二十四日
      、到期日為八十九年十月二十六日、受款人為被告、面額
      五百二十萬元、票據號碼二八三四０二號、免除作成拒絕
      證書之本票一紙交付被告收執，此經兩造供承在卷，核與
      本院八十九年度票字第三八四０九號本票裁定事件卷宗所
      示一致，原告依該票據文義對被告負有給付五百二十萬元
      及自八十九年十月二十六日起至清償日止，按週年利率百
      分之六計算之利息債務，殆無疑義。
（三）又票據債務人不得以自己與發票人或執票人之前手間所存
      抗辯之事由對抗執票人，票據法第十三條前段亦有明文規
      定，則依該法條反面解釋，在票據直接前後手間，票據債
      務人即非不得以雙方間所存抗辯事由，對抗執票人；本件
      兩造為該本票之直接前後手，此經兩造自承無訛，原告自
      非不得以雙方間所存抗辯事由，對抗執票之被告。而本件
      原告簽發發票日為八十九年十月二十四日、到期日為八十
      九年十月二十六日、受款人為被告、面額五百二十萬元、
      票據號碼二八三四０二號、免除作成拒絕證書之本票一紙
      交付被告，旨在擔保或清償鼎鴻興業公司對中郁實業公司
      承作鴻資建設開發公司「贏翼廠辦大樓空調工程」之工程
      款債務，此亦經原告供述明確，且經被告肯認屬實，是本
      件首應審究者，厥為：本件票據所擔保或清償之鼎鴻興業
      公司對中郁實業公司承作鴻資建設開發公司「贏翼廠辦大
      樓空調工程」之工程款債務，是否業已消滅？
    １原告主張本件本票所擔保之鼎鴻興業公司積欠中郁實業公
      司承作鴻資建設開發公司「贏翼廠辦大樓空調工程」之工
      程款債務，數額為四百一十八萬零四百元（含稅四百三十
      八萬九千四百二十元），且該筆工程款所指之工程項目、
      範圍，即為鼎鴻興業公司承攬鴻資建設開發公司「贏翼廠
      辦大樓空調工程」第八、九期工程款所指之工程項目、範
      圍，而該工程中郁實業公司施作有瑕疵，已經提出（原證
      十七至二十）估驗計價單、工程款對帳明細表、請款單、
      統一發票、支票為證，核屬相符，該等證據之真正，並為
      被告所不爭執，前業提及。被告雖辯稱本件本票所擔保之
      鼎鴻興業公司積欠中郁實業公司承作鴻資建設開發公司「
      贏翼廠辦大樓空調工程」之工程款債務數額應為五百二十
      萬元，但並未提出任何證據以實其說，其此節所辯自難遽
      採，鼎鴻興業公司積欠中郁實業公司之「贏翼廠辦大樓空
      調工程」之工程款債務數額為四百一十八萬零四百元（未
      稅）。
    ２原告並主張本件本票所擔保之鼎鴻興業公司積欠中郁實業
      公司承作鴻資建設開發公司「贏翼廠辦大樓空調工程」之
      四百一十八萬零四百元工程款債務，業經鼎鴻興業公司以
      讓與該公司對鴻資建設開發公司四百一十八萬零四百元（
      未稅）工程款債權而清償消滅，亦據提出（原證八）申請
      書、（九十七年七月九日庭提）鼎鴻興業公司90.03.16通
      知函為憑，其中（原證八）申請書上中郁實業公司及被告
      乙○○簽章之真正，並經被告當庭辨識後坦認無訛。而（
      原證八）申請書載稱：「本人前承攬鼎鴻興業公司向鴻資
      建設開發公司承作之贏翼廠辦大樓空調工程，嗣因鼎鴻興
      業公司財務不佳，而將其對鴻資建設開發公司之工程款肆
      佰壹拾捌萬零肆佰元讓與本人，並已通知鴻資建設開發公
      司在案‧‧‧為此本人除特請鴻資建設開發公司惠將鼎鴻
      興業公司應領佰貳拾陸萬壹仟捌佰陸拾柒元之工程款撥
      付予本人外，倘將來鼎鴻興業公司就上開空調工程款對鴻
      資建設開發公司有所主張時，一切責任均由本人負擔之。
      此致鴻資建設開發公司。立書人中郁實業公司乙○○」，
      有該申請書在卷可考，是中郁實業公司非唯於九十年十一
      月二日前確有受讓鼎鴻興業公司對鴻資建設開發公司之「
      贏翼廠辦大樓空調工程」四百一十八萬零四百元工程款債
      權，且該公司自鴻資建設開發公司處收領之三百二十六萬
      一千八百六十七元款項係鴻資建設開發公司用以清償原對
      鼎鴻興業公司之「贏翼廠辦大樓空調工程」工程款債務。
    ３被告雖復辯稱中郁實業公司自鴻資建設開發公司受領之三
      百二十六萬一千八百六十七元款項係中郁實業公司於鼎鴻
      興業公司退場後，到場施作、完成工程之報酬，（原證八
      ）申請書係中郁實業公司與鴻資建設開發公司間並未簽立
      工程契約，中郁實業公司僅為鼎鴻興業公司下包，鴻資建
      設開發公司為會計帳目作業便利、表明該筆工程款為該公
      司原應支付予鼎鴻興業公司之工程款，避免紛爭，遂要求
      中郁實業公司填具，實則中郁實業公司與鼎鴻興業公司間
      並無就該工程款債權讓與情事云云，已經原告否認，證人
      即鴻資建設開發公司工務經理丁○○應受送達處所不明、
      無法通知到庭，證人即鴻資建設開發公司董事長丙○○亦
      屢經通知俱未到庭，被告復始終未能提出任何證據以資佐
      憑，其此節所辯亦無可採。
    ４既無證據足認鼎鴻興業公司積欠中郁實業公司之「贏翼廠
      辦大樓空調工程」工程款逾四百一十八萬零四百元（未稅
      ）或（原證八）申請書所載與事實不符，則中郁實業公司
      於九十年十一月二日前已受讓鼎鴻興業公司對鴻資建設開
      發公司之「贏翼廠辦大樓空調工程」四百一十八萬零四百
      元（未稅）工程款債權，且業自鴻資建設開發公司處收領
      三百二十六萬一千八百六十七元款項，本件本票所擔保或
      清償之鼎鴻興業公司積欠中郁實業公司承作鴻資建設開發
      公司「贏翼廠辦大樓空調工程」四百一十八萬零四百元（
      未稅）工程款債務，已經鼎鴻興業公司於九十年十一月二
      日前讓與對鴻資建設開發公司之「贏翼廠辦大樓空調工程
      」四百一十八萬零四百元（未稅）工程款債權而全數清償
      消滅，堪以認定。
（四）本件本票所擔保或清償之鼎鴻興業公司積欠中郁實業公司
      承作鴻資建設開發公司「贏翼廠辦大樓空調工程」四百一
      十八萬零四百元（未稅）工程款債務，已經鼎鴻興業公司
      於九十年十一月二日前讓與對鴻資建設開發公司之「贏翼
      廠辦大樓空調工程」四百一十八萬零四百元（未稅）工程
      款債權而全數清償消滅，此經本院審認如前，而兩造為票
      據直接前後手，前已敘及，原告自非不得以該本票所擔保
      或清償之債務已經全數因清償消滅，本票債務亦同歸消滅
      為由，拒絕給付票款。
    １被告仍於八十九年十一月十日執上述本票向本院聲請就票
      面金額及自到期日起至清償日止，按週年利率百分之六計
      算之利息為准許強制執行之裁定，經本院以八十九年度票
      字第三八四０九號民事裁定准許，被告於八十九年十二月
      四日執該裁定為執行名義，向臺灣新竹地方法院聲請對原
      告之財產為強制執行，經臺灣新竹地方法院以八十九年度
      執字第七二０四號執行程序拍賣原告所有、坐落新竹縣新
      豐鄉○○段第四四二地號、權利範圍十六分之一之土地，
      因無人應買，經被告於九十一年三月八日以三百一十六萬
      八千七百八十七元對價承受（其中四萬九千六百五十五元
      抵償執行費用，其餘三百一十一萬九千一百三十二元抵償
      票款本金二百六十九萬二千五百九十元及八十九年十月二
      十六日起至九十一年三月八日止之利息四十二萬六千五百
      九十一年三四十二元），有本院八十九年度票字第三八四
      ０九號本票裁定事件、臺灣新竹地方法院八十九年度執字
      第七二０四號清償票款強制執行事件卷宗可資參佐，並為
      兩造所不爭執。
    ２被告再於九十七年一月二十五日以上開本票裁定及臺灣新
      竹地方法院新院昭執舜七二０四字第三二八０一號債權憑
      證（即臺灣新竹地方法院以八十九年度執字第七二０四號
      執行程序受償不足部分）為執行名義，向臺灣新竹地方法
      院聲請對原告之財產為強制執行，經臺灣新竹地方法院以
      九十七年度執字第二一四０號執行程序扣押原告提存臺灣
      新竹地方法院提存所（九十五年度存字第七五三號、九十
      七年度存字第六三號）之提存物二百七十四萬元，並於九
      十七年三月二十二日核發執行命令准由被告收取，此亦有
      臺灣新竹地方法院九十七年度執字第二一四０號清償票款
      強制執行事件卷宗可按，亦為兩造所不爭執。
    ３抵償結果執行名義即本院八十九年度票字第三八四０九號
      民事裁定未受償數額餘本金六十七萬九千一百四十五元，
      此亦經兩造陳明在卷，則原告請求確認被告就其持有、原
      告所簽發、發票日為八十九年十月二十四日、到期日為八
      十九年十月二十六日、面額五百二十萬元、受款人為被告
      、票據號碼二八三四０二號之本票，在六十七萬九千一百
      四十五元範圍內之本票債權不存在，自屬有據。
（五）次按無法律上之原因而受利益，致他人受損害者，應返還
      其利益，雖有法律上之原因，而其後已不存在者，亦同；
      不當得利之受領人，除返還其所受之利益外，如本於該利
      益更有所取得者，並應返還；受領人於受領時，知無法律
      上之原因或其後知之者，應將受領時所得之利益，或知無
      法律上之原因時所現存之利益，附加利息，一併償還，民
      法第一百七十九條、第一百八十一條前段、第一百八十二
      條第二項前段規定甚明。
    １本件本票所擔保或清償之鼎鴻興業公司積欠中郁實業公司
      承作鴻資建設開發公司「贏翼廠辦大樓空調工程」四百一
      十八萬零四百元（未稅）工程款債務，已經鼎鴻興業公司
      於九十年十一月二日前讓與對鴻資建設開發公司之「贏翼
      廠辦大樓空調工程」四百一十八萬零四百元（未稅）工程
      款債權而全數清償消滅，本票債務亦同歸消滅，迭已敘及
      ，被告竟猶執該本票准予強制執行之裁定為執行名義，藉
      法院強制執行程序於本票債權消滅後之九十一年三月八日
      承受原告之財產，受償三百一十六萬八千七百八十七元之
      款項，再於九十七年三月受償二百七十四萬元，合計五百
      九十萬八千七百八十七元，前業論及，且有臺灣新竹地方
      法院八十九年度執字第七二０四號、九十七年度執字第二
      一四０號清償票款強制執行事件卷宗附卷可稽，被告受領
      上述款項為無法律上原因受有利益，並致原告受有損害，
      已足認定。
    ２被告受償三百一十六萬八千七百八十七元時為九十一年三
      月八日被告繳納保證金表明願承受原告遭拍賣無人應買不
      動產之際，受償二百七十四萬元時為九十七年三月二十八
      日收取原告在提存所經扣押之提存物之際，均於九十年十
      一月二日債權消滅、喪失法律上原因之後，且（原證八）
      申請書為被告代表中郁實業公司所書立，此觀（原證八）
      申請書所載即明，亦即本件本票所擔保或清償之債務已經
      於九十年十一月二日前因受讓債權而消滅一節，為被告所
      明知，被告受領前揭清償時，自知無法律上之原因，揆諸
      上開法條，被告應將受領時所得之利益五百九十萬八千七
      百八十七元，附加其中三百一十六萬八千七百八十七元自
      九十一年三月八日起，其餘二百七十四萬元自九十七年三
      月二十八日起之利息一併償還。
五、末按給付有確定期限者，債務人自期限屆滿時起，負遲延責
    任；給付無確定期限者，債務人於債權人得請求給付時，經
    其催告而未為給付，自受催告時起，負遲延責任，其經債權
    人起訴而送達訴狀，或依督促程序送達支付命令，或為其他
    相類之行為者，與催告有同一之效力；遲延之債務，以支付
    金錢為標的者，債權人得請求依法定利率計算之遲延利息；
    應付利息之債務，其利率未經約定，亦無法律可據者，週年
    利率為百分之五，民法第二百二十九條第一項、第二項、第
    二百三十三條第一項前段、第二百零三條亦有明文。本件原
    告所簽發、發票日為八十九年十月二十四日、到期日為八十
    九年十月二十六日、面額五百二十萬元、受款人為被告、票
    據號碼二八三四０二號之本票所擔保或清償之債務已經於九
    十年十一月二日前全數清償消滅，被告明知本票債權已經隨
    之消滅，仍執該本票准予強制執行之裁定為執行名義，藉法
    院強制執行程序受償五百九十萬八千七百八十七元，其中三
    百一十六萬八千七百八十七元於九十一年三月八日受償，其
    餘二百七十四萬元於九十七年三月二十八日受償，業如前述
    ，則原告請求被告返還五百九十萬八千七百八十七元，及其
    中三百一十六萬八千七百八十七元自九十一年七月二十四日
    起，其餘二百七十四萬元自九十七年八月一日起，均至清償
    日止，按週年利率百分之五計算之利息，洵屬有據，應予准
    許。
六、本件事證已臻明確，兩造其餘攻擊防禦方法及所提證據，於
    判決結果不生影響，爰不一一論列，併此敘明。
七、兩造均陳明就原告訴之聲明第二項部分願供擔保請准宣告假
    執行及免為假執行，經核均無不合，爰酌定相當擔保金額准
    許之。
據上論結，本件原告之訴有理由，依民事訴訟法第七十八條、第
三百九十條第二項、第三百九十二條第二項，判決如主文。
中    華    民    國    97    年    12    月    29    日
                    民事第一庭  法  官  洪文慧
上列正本核與原本無異。
如不服本判決，得於判決送達之翌日起二十日內，以書狀敘述理
由，向本庭提起上訴。
中    華    民    國    97    年    12    月    29    日
                                書記官  林芝儀


司法院資訊處製作；財團法人民間司法改革基金會備份。
